【裁判字號】    98,訴更,7
【裁判日期】    981207
【裁判案由】    毒品危害防制條例
【裁判全文】
臺灣桃園地方法院刑事判決               98年度訴更字第7號
公  訴  人  臺灣桃園地方法院檢察署檢察官
被      告  甲○○
                    （現於臺灣桃園監獄執行中）
指定辯護人  本院公設辯護人  乙○○
上列被告因違反毒品危害防制條例案件，經檢察官提起公訴（97
年度偵字第11009 號），本院於民國98年4 月14日以98年度訴字
第110 號判決後，因檢察官不服提起上訴，經臺灣高等法院於民
國98年8 月17日以98年度上訴字第2251號判決撤銷發回，本院更
為判決如下：
    主  文
甲○○持有第二級毒品，累犯，處有期徒刑伍月，如易科罰金，
以新臺幣壹仟元折算壹日。扣案之第二級毒品大麻壹包（驗餘淨
重貳伍點肆零公克），沒收銷燬之；扣案用以包裝上開第二級毒
品大麻之包裝袋壹只（重壹點貳貳公克），沒收之。
其餘被訴部分免訴。
    事  實
一、甲○○前於民國89年間，因偽造文書案件，經臺灣彰化地方
    法院判處有期徒刑1 年3 月，被告不服提起上訴，再據臺灣
    高等法院臺中分院駁回上訴確定；又於91年間，因偽造文書
    案件，經本院判處有期徒刑6 月確定，嗣並分別經聲請減刑
    為有期徒刑7 月又15日、3 月後接續執行，在96年7 月24日
    因徒刑易科罰金執行完畢。詎其明知大麻係業經公告列為毒
    品危害防制條例第2 條第2 項第2 款所規定之第二級毒品，
    不得持有，竟仍基於持有第二級毒品之犯意，而於97年4 月
    23日下午5 時許，在桃園縣中壢市○○路之全國電子專賣店
    前，以新臺幣（下同）共150,000 元之代價，向真實姓名年
    籍不詳綽號「阿寬」之男子，購入第二級毒品大麻1 包及第
    一級毒品海洛因10包、第二級毒品甲基安非他命1 包（持有
    第一級毒品部分由本院另為免訴之諭知如下，持有並施用第
    二級毒品甲基安非他命部分由本院另以97年度審訴字第3123
    號判決確定）後，即自斯時起無故持有第二級毒品大麻。嗣
    於97年4 月24日下午5 時50分許，為警持臺灣桃園地方法院
    所核發之搜索票，在甲○○位於桃園縣中壢市○○路83號 3
    樓之住處執行搜索時，當場查獲，始知悉上情，並扣得大麻
    1 包（驗餘淨重25.40 公克，空包裝重1.22公克）。
二、案經桃園縣政府警察局移請臺灣桃園地方法院檢察署檢察官
    偵查後提起公訴。
    理  由
甲、有罪部分：
壹、程序事項：
    本案認定犯罪事實所引用之本案卷內所有卷證資料（包含文
    書證據、物證等證據），並無證據證明係公務員違背法定程
    序所取得，且被告及其指定辯護人於本院審理終結前就卷內
    所有之卷證資料之證據能力均表示無意見，又卷內之文書證
    據，亦無刑事訴訟法第159 條之4 之顯有不可信之情況與不
    得作為證據之情形，則依刑事訴訟法第159 條之5 之規定，
    本案認定犯罪事實所引用之本案卷證所有文書證據、物證等
    證據，均有證據能力。
貳、實體事項：
一、上開犯罪事實，業據被告甲○○迭於警詢、偵查及本院審理
    中坦承不諱，並核與證人即查獲員警王則修於本院審理中具
    結證稱於當日執行搜索時，所扣案之毒品均係在被告房間之
    包包中查獲等語相符；又扣案之煙草1 包經送請法務部調查
    局鑑定後，確含有大麻成份，驗餘淨重25.40 公克、空包裝
    重1.22公克，有該局濫用藥物實驗室97年7 月21日調科壹字
    第09723031100 號鑑定書1 紙附卷可憑；此外，復有現場查
    獲照片在卷可佐，足認被告之自白與事實相符，而可採信，
    是本案事證明確，被告犯行洵堪認定，應依法論科。
二、按被告於為上開犯行後，毒品危害防制條例部分條文業經於
    98年5 月20日修正公布，嗣並施行。修正前之毒品危害防制
    條例於第11條第2 項規定「持有第二級毒品者，處2 年以下
    有期徒刑、拘役或新臺幣30,000元以下罰金。」，而於修正
    後之毒品危害防制條例於同條項雖未有修正，惟增訂第4 項
    「持有第二級毒品純質淨重20公克以上者，處6 月以上5 年
    以下有期徒刑，得併科新臺幣700,000 萬元以下罰金。」之
    規定，是於該條例修正後，已針對持有第二級毒品純質淨重
    20公克以上之犯罪行為予以提高法定刑度。又本案被告所持
    有之毒品為大麻，且法務部調查局於為鑑定時，雖並未併予
    鑑定「純質淨重」，惟衡情一般所查獲之大麻均係原生植物
    而未經合成，應堪認扣案毒品本身之淨重，即亦係「純質淨
    重」。準此，本案被告所持有之大麻淨重為25.40 公克，有
    上開鑑定書在佐，已超過純質淨重20公克之規定，則若適用
    修正後毒品危害防制條例之規定，其法定刑顯然較修正前為
    高，是依刑法第2 條第1 項比較之結果，自應以修正前之規
    定有利於被告。
三、核被告甲○○所為，係犯修正前毒品危害防制條例第11條第
    2 項之持有第二級毒品罪。又被告前於89年間，因偽造文書
    案件，經臺灣彰化地方法院判處有期徒刑1 年3 月，被告不
    服提起上訴，再據臺灣高等法院臺中分院駁回上訴確定；復
    於91年間，因偽造文書案件，經本院判處有期徒刑6 月確定
    ，嗣並分別經聲請減刑為有期徒刑7 月又15日、3 月後接續
    執行，在96年7 月24日因徒刑易科罰金執行完畢等情，有臺
    灣高等法院被告前案紀錄表在卷可憑，其於有期徒刑執行完
    畢後，5 年內故意再犯本案有期徒刑以上之罪，為累犯，應
    依刑法第47條第1 項之規定，加重其刑。爰審酌被告本案持
    有第二級毒品大麻之數量雖非輕微，惟其於犯後均能坦承犯
    行，態度尚可，並兼衡被告之素行、生活智識等一切情狀，
    量處如主文所示之刑，並諭知易科罰金之折算標準。檢察官
    雖於本案審理中當庭對被告具體求予量處有期徒刑8 月，惟
    本院衡酌本案之犯罪情節及犯罪所生危害後，認上揭刑度已
    足對被告收懲戒之效，是檢察官前開具體求刑仍嫌過重，併
    予敘明。
四、扣案之煙草1 包，經送請法務部調查局鑑定結果，確含有第
    二級毒品大麻成分，已如上述，堪認係違禁物無訛，自應依
    毒品危害防制條例第18條第1 項之規定，宣告沒收銷燬之；
    至扣案用以包裝上開第二級毒品大麻所用之外包裝袋1 只，
    既能與第二級毒品大麻分別秤其重量，即無難以析離而無法
    個別宣告沒收之情事（最高法院92年度臺上字第6911號判決
    要旨參照），惟因該外包裝袋1 只因具有防止第二級毒品大
    麻裸露、逸出及潮濕之功用，並便於攜帶及持有，且為被告
    所有，業據其供承在卷，爰併依刑法第38條第1 項第2 款之
    規定，諭知沒收之宣告。
乙、免訴部分：
一、被告甲○○明知海洛因係業經公告列為毒品危害防制條例第
    2 條第2 項第1 款所規定之第一級毒品，不得意圖販賣而持
    有，竟仍意圖販賣，而於97年4 月23日下午5 時許，在桃園
    縣中壢市○○路之全國電子專賣店前，以共150,000 元之代
    價，向真實姓名年籍不詳綽號「阿寬」之男子，購入欲出售
    以圖利之第一級毒品海洛因10包（另同時購入之第二級毒品
    大麻及甲基安非他命各1 包，則係供被告自行持有及施用）
    ，因認被告涉犯有毒品危害防制條例第5 條第1 項之意圖販
    賣而持有第一級毒品罪等語。
二、按同一案件曾經判決確定者，應諭知免訴之判決，刑事訴訟
    法第302 條第1 款規定甚明，縱令後之起訴事實較之確定判
    決之事實有減縮或擴張之情形，仍不失為同一案件，最高法
    院30年臺字第2244號著有判例可參。
三、被告固不否認確持有第一級毒品海洛因，並於上開所述時、
    地為警所查獲之事實，惟堅決否認有何意圖販賣而持有第一
    級毒品之犯行，與辯護意旨同辯以：被告所購入之第一級毒
    品海洛因，均係為供自己施用，並未有販賣以營利之意圖，
    且係因一次購入大量之毒品，價格較為便宜，始會遭員警查
    獲如此數量之海洛因等語，經查：
    (一)本案被告為警查獲後，所扣案之粉末10包經送請法務部調
      查局鑑定後，固均含有第一級毒品海洛因成份，驗餘合計
      淨重74.70 公克、空包裝總重5.72公克，純度43.37%，純
      質淨重32.40 公克，有該局濫用藥物實驗室97年6 月23日
      調科壹字第09723027960 號鑑定書1 紙附卷可憑，然此亦
      僅得證明被告持有第一級毒品之事實，而不足使本院遽認
      被告主觀上即必具有販賣之意圖，合先敘明。
    (二)次查，證人即查獲員警王則修於本院審理中乃係具結證稱
      ：本案係因渠先前查獲某人（即江明學），且該人向渠表
      示曾目睹被告販賣毒品予他人，渠即據此向臺灣桃園地方
      法院聲請核發搜索票，並因而查獲被告持有毒品等語，又
      本案於查獲後，檢察官即據以起訴被告意圖販賣而持有第
      一級毒品海洛因，再參以公訴檢察官先係於本院準備程序
      中聲請傳訊證人王則修，以證明於聲請搜索票之前是否有
      相關線報，嗣在本案前經本院以98年度訴字第110 號判決
      公訴不受理後，公訴檢察官於該案上訴書中亦一再爭執證
      人江明學在本院審理中之證詞多有矛盾，顯屬迴護被告之
      詞，應不足採信之情，堪認檢察官認被告涉犯意圖販賣而
      持有第一級毒品之犯行，另一主要論據即為證人江明學先
      前於警詢製作檢舉筆錄時所為之陳述。然經本院依職權調
      取本院97年度聲搜字第338 號全卷核閱後，證人江明學於
      檢舉時雖係陳稱：伊曾於97年1 月間，在被告上開榮民路
      之住處內，目賭被告販賣第一級毒品海洛因予戴俊傑，且
      被告販賣毒品予戴俊傑之期間係至同年2 月止，次數共約
      10次，戴俊傑尚積欠被告200,000 餘元等語，惟伊嗣於本
      院審理中已改稱：伊實際上並未去過被告上開榮民路之住
      處，只是曾聽聞他人講過，而當時伊與戴俊傑已固故產生
      心結，且經戴俊傑商請被告出面協調後，被告事後亦未依
      承諾履行，伊乃因而亦與被告結怨，再復以伊因另案為警
      查獲後，遭法院依檢察官之聲請而准予羈押禁見，查獲員
      警即證人王則修又向伊表示若配合警方指證被告，即得以
      撥打電話與家人聯絡，並可能獲得檢察官准予交保，伊始
      會於警詢中為上開之檢舉，然實際上該等內容均非實在，
      而均係伊配合員警所為之陳述等語，則究竟證人江明學何
      次所述為真，已非無疑。況縱證人江明學先前於警詢之陳
      述屬實，惟檢察官並未起訴被告該次販賣第一級毒品予戴
      俊傑之犯行，則證人江明學所指稱之時間乃係97年1 、 2
      月間，與本案查獲之時間97年4 月24日，已相距2 月有餘
      ，且被告供稱本案遭扣案之毒品均係其於查獲前1 日所購
      買而得之情，亦據檢察官予以認定並據以起訴，則是否能
      因被告曾於2 個多月前曾販賣毒品予他人，即可推論其事
      後所購入而持有之毒品即必係意圖販賣？此亦顯有疑義。
      再復以被告平日即有施用第一級毒品海洛因之習慣，且係
      以將海洛因摻入香煙而吸食之方式施用，又其每天需抽 1
      至2 包香煙，並於每次抽煙時均會摻入海洛因等情，亦據
      其在本院審理中具結證稱屬實，且有本院97年度審訴字第
      3123號判決在卷可稽，顯見被告施用毒品次數頻繁，再衡
      情單次大量購買物品可取得較高之優惠，此亦為社會交易
      之常情，是被告辯稱其所購買之海洛因係供自身施用，且
      因大量購買得以較便宜之價格取得，始1 次購買如此數量
      之海洛因一節，亦非純屬虛妄，而不可採信；至於扣案毒
      品淨重74.70 公克，純度43.37%，純質淨重32.40 公克，
      雖非微量，然亦非不可供一人施用，尚難以此數量遽認被
      告持有海洛因必係供販賣之用。
    (三)再查：本案被告為警查獲之際，除上開所述之海洛因10包
      、甲基安非他命1 包、大麻1 包外，固尚有1 包未含法定
      毒品成分之物品，有上開法務部調查局之鑑定書可參，且
      經本院依檢察官之聲請，再將該包物品送請法務部調查局
      鑑定後，其結果為含Chlorpheniramine（氯苯那敏）成分
      ，為抗組織胺藥物，醫療上用於緩解各種過敏症狀，但毒
      品施用者常將此藥物摻入海洛因使用，亦有該局98年3 月
      16日調科壹字第09800106280 號函附卷可佐，然本案查獲
      之際，員警於扣押物品目錄表乃係記載「大麻1 包，海洛
      因毒品12包」，再參以證人王則修於本院審理中具結證稱
      之：渠於派出所任職警察已有16年，並擔任刑事警察4 年
      ，而本案於查獲被告時，渠有詢問被告扣案物品中，除大
      麻1 包以外之12包係何物，並經被告表示均係「四號（台
      語，即海洛因之俗稱）」後，渠即交由小隊長依電子磅秤
      秤重，至於經鑑定後，實際上僅有10包海洛因，其餘之 2
      包各為安非他命及未含法定毒品成分之物品，則係因安非
      他命若係顆粒狀，較容易辨別，惟因本案已磨成粉狀，難
      以區分，渠當初才會於扣押物品目錄表上記載均係海洛因
      等語，是以證人王則修及渠之小隊長查緝毒品多年之經驗
      ，仍無法單憑肉眼即依外觀而予判別海洛因與另2 包甲基
      安非他命、氯苯那敏之不同，則被告辯稱可能係「阿寬」
      未予詳查或存心詐騙，而即將氯苯那敏及甲基安非他命均
      充當海洛因一併販賣予其，其並不知悉等語，即顯非全然
      無據。至扣案之電子磅秤及研磨機各1 台，被告亦辯稱磅
      秤係為量秤販賣毒品予其之人所交付之毒品是否足量，而
      研磨機則係供以將其所購入之毒品磨細後較易施用等語，
      且此經核亦非明顯背於一般施用毒品之常態，是憑此仍不
      足使本院即遽以認定被告持有第一級毒品海洛因，即必係
      基於販賣之意圖。
四、綜上所述，檢察官所舉證據尚難證明被告持有扣案第一級毒
    品海洛因之原因即係意圖販賣，自不得遽以意圖販賣而持有
    第一級毒品罪之刑責相繩；又雖被告確有持有第一級毒品之
    犯行，然此部分已為其施用第一級毒品之行為所吸收，並經
    本院以97年度審訴字第3123號判決確定，此亦有臺灣高等法
    院被告前案紀錄表在卷可憑，自屬同一案件而業經判決確定
    ，則揆諸上開法條及判例意旨，即應就此被告此部分之犯行
    為免訴之諭知。公訴檢察官雖認被告此部分持有第一級毒品
    海洛因之犯行，與其上開持有第二級毒品大麻之犯行，係一
    行為而觸犯數罪名，應論以想像競合犯，然因被告本案持有
    海洛因之行為業為其於另案施用海洛因之犯行所吸收，且分
    別持有與施用種類不同之毒品，亦難認係屬所謂之一行為，
    是公訴意旨容有誤會，而應由本院就此部分另為免訴判決之
    諭知；又起訴意旨雖認被告係意圖販賣而購入扣案之海洛因
    ，然若此，則被告應係涉犯毒品危害防制條例第4 條第1 項
    之販賣第一級毒品罪，但因亦查無積極證據足認被告於購入
    扣案海洛因之際，即具有販賣之意圖，是自亦不得認定被告
    此部分之犯罪事實，且檢察官亦未就該項罪名予以起訴，惟
    免誤會，均附此敘明。
據上論斷，應依刑事訴訟法第299 條第1 項前段、第302 條第 1
款，毒品危害防制條例第18條第1 項、修正前毒品危害防制條例
第11條第2 項，刑法第2 條第1 項前段、第11條、第47條第1 項
、第41條第1 項前段、第38條第1 項第2 款，判決如主文。
本案經檢察官馮浩庭到庭執行職務。
中    華    民    國    98    年    12    月    7     日
                    刑事第十庭  審判長法  官    江 德 民
                                      法  官    汪 曉 君
                                      法  官    蘇 昌 澤
以上正本證明與原本無異。
如不服本判決應於收受判決後10日內向本院提出上訴書狀，並應
敘述具體理由。其未敘述上訴理由者，應於上訴期間屆滿後20日
內向本院補提理由書( 均須按他造當事人之人數附繕本) 「切勿
逕送上級法院」。
                                      書記官    田 宜 芳
中    華    民    國    98    年    12    月    9     日
附錄論罪科刑依據之法條：
修正前毒品危害防制條例第11條
持有第一級毒品者，處三年以下有期徒刑、拘役或新臺幣五萬元
以下罰金。
持有第二級毒品者，處二年以下有期徒刑、拘役或新臺幣三萬元
以下罰金。
持有專供製造或施用第一、二級毒品之器具者，處一年以下有期
徒刑、拘役或新臺幣一萬元以下罰金。
持有毒品達一定數量者，加重其刑至二分之一，其標準由行政院
定之。
毒品危害防制條例第18條
查獲之第一、二級毒品及專供製造或施用第一、二級毒品之器具
，不問屬於犯人與否，均沒收銷燬之；查獲之第三、四級毒品及
製造或施用毒品之器具，無正當理由而擅自持有者，均沒入銷燬
之。但合於醫藥、研究或訓練之用者，得不予銷燬。
前項合於醫藥、研究或訓練用毒品或器具之管理辦法，由法務部
會同行政院衛生署定之。


司法院資訊處製作；財團法人民間司法改革基金會備份。
